臺灣高等法院刑事裁定
111年度毒抗字第118號
抗  告  人  
即  被  告  農裕成


                   （現於法務部○○○○○○○○強制戒   治中）
上列抗告人因違反毒品危害防制條例案件，不服臺灣桃園地方法
院111年度毒聲字第127號，中華民國111年1月17日裁定（聲請案
號：臺灣桃園地方檢察署110年度毒偵緝字第584、585號），提
起抗告，本院裁定如下：
    主  文
抗告駁回。
    理  由
一、原裁定意旨略以：抗告人即被告（下稱被告）農裕成因施用
    第一級毒品案件，經原審以110年度毒聲字第864號裁定送勒
    戒處所觀察、勒戒後，認有繼續施用毒品之傾向，有法務部
    ○○○○○○○○函附有無繼續施用毒品傾向證明書及評估標準紀錄
    表1份附卷可稽，被告既有繼續施用毒品之傾向，則聲請人
    臺灣桃園地方檢察署檢察官（下稱聲請人）依毒品危害防制
    條例第20條第2項規定，聲請對被告令入戒治處所施以強制
    戒治，洵屬有據，爰裁定令被告入戒治處所強制戒治，期間
    為6個月以上，至無繼續強制戒治之必要為止，但最長不得
    逾1年等語。
二、抗告意旨略以：心理醫師單憑被告入所時填寫之基本資料及
    前科紀錄等，即認定被告有繼續施用毒品之傾向，顯有不當
    ，且前科紀錄佔評估標準總分比重甚鉅，顯違反公平公正比
    例原則。再者，評估標準中之臨床評估部分，以所謂之合法
    物質濫用作為依據，然香菸為合法物質，卻強行加入評估標
    準中，顯有不當，又毒品之使用方式及多重毒品濫用，乃屬
    同一行為，兩者卻分別作為不同之評估標準，顯有一罪二罰
    之違憲疑慮，另評估標準項目中之「家人藥物濫用」，此項
    標準核與被告無涉，卻仍為衡量被告是否需強制戒治之標準
    ，令人百思不得其解，至評估標準項目中之「入所後家人是
    否訪視」，依現今少子化趨勢，倘若家中並無其他家人，則
    又如何能以之作為評分項目，本件被告經評估之時間甚短，
    程序明顯不當濫權，且新修正之毒品危害防制條例旨在幫助
    施用毒品者戒除毒癮，並非以懲戒為目的，本件雖依新修正
    之評估標準，但仍與舊制大同小異，評估標準只是淪為形式
    審查，顯與法不符，爰請求撤銷原裁定云云。
三、按犯施用第一、二級毒品之罪者，檢察官應聲請法院裁定，
    令被告入勒戒處所觀察、勒戒，其期間不得逾2月；觀察、
    勒戒後，檢察官依據勒戒處所之陳報，認受觀察、勒戒人有
    繼續施用毒品傾向者，檢察官應聲請法院裁定令入戒治處所
    強制戒治，其期間為6個月以上，至無繼續強制戒治之必要
    為止，但最長不得逾1年，毒品危害防制條例第20條第1項、
    第2項後段規定明確。至於有無繼續施用毒品傾向之評估標
    準，乃以受勒戒人勒戒後之結果，併參酌勒戒前之各種情況
    ，作為評估之依據。依法務部於110年3月26日修正頒布之「
    有無繼續施用毒品傾向評估標準紀錄表」、「有無繼續施用
    毒品傾向評估標準評分說明手冊」，其判斷準則係以「前科
    紀錄與行為表現」、「臨床評估」及「社會穩定度」三大項
    合併計算總分，每一大項皆有靜態因子與動態因子評分，靜
    態因子分數總分在60分（含）以上者，評估為「有繼續施用
    毒品傾向」；在60分以下者，若與動態因子相加總分在60分
    （含）以上，亦為「有繼續施用毒品傾向」；相加總分不足
    60分者，評估為「無繼續施用毒品傾向」。而「前科紀錄與
    行為表現」係評估毒品犯罪相關司法紀錄、首次毒品犯罪年
    齡、其他犯罪相關紀錄、入所時尿液毒品檢驗、所內行為表
    現等因素；「臨床評估」係評估物質使用行為、合法物質濫
    用、使用方式、使用年數、精神疾病共病（含反社會人格）
    、臨床綜合評估（含病識感、動機、態度、就醫意願）等因
    素；「社會穩定度」則係評估工作、家庭等因素。是被告有
    無「繼續施用毒品傾向」，係依具體個案之臨床實務及相關
    事證等情綜合判定，有其相當之專業依據及標準，且涉及專
    門醫學，又衡酌強制戒治之目的，係為協助施用毒品者戒斷
    毒品之心癮及身癮所為之一種保安處分類型，而該評估標準
    係將與判斷有無繼續施用傾向之相關因素加以列舉及量化，
    適用於每一位受觀察、勒戒處分之人，具一致性、普遍性、
    客觀性，以利執法者判定受勒戒人有無繼續施用毒品傾向，
    倘其評估由形式上觀察，無擅斷或濫權等明顯不當情事，法
    院應予尊重。
四、經查：
  ㈠被告前因施用第一級毒品案件，經原審以110年度毒聲字第86
    4號裁定令入勒戒處所觀察、勒戒，執行後經法務部○○○○○○○
    ○附設勒戒處所評估結果，認被告仍有繼續施用毒品傾向，
    有原審前開裁定、法務部○○○○○○○○民國110年12月27日新戒
    所衛字第11007017580號函暨所附有無繼續施用毒品傾向證
    明書及評估標準紀錄表在卷可憑（見毒偵緝字第584號卷第1
    3至19頁），且法務部○○○○○○○○附設勒戒處所依新修正之評
    估標準重新評分結果，被告⒈前科紀錄與行為表現部分合計
    為25分：毒品犯罪相關司法紀錄「11筆」計10分、首次毒品
    犯罪年齡為「21-30歲」計5分，其他犯罪相關紀錄6筆（2分
    /筆，上限10分，計10分）、入所時尿液毒品檢驗為「無藥
    物反應」計0分，所內行為表現均無，計0分；⒉臨床評估部
    分合計為36分：多重毒品濫用為「有，種類：海洛因、安非
    他命」計10分、合法物質濫用為「有，種類：菸」計2分，
    使用方式為「有注射使用」計10分，使用年數為「超過1年
    」計10分，精神疾病共病（含反社會人格）為「無」計0分
    ，臨床綜合評估（含病識感、動機、態度、就醫意願，評定
    為「中度」計4分）；⒊社會穩定度部分合計為5分（上限為5
    分）：工作為「全職工作-中油巡管員」計0分，家人藥物濫
    用為「有」計5分，入所後家人是否訪視為「無」計5分，出
    所後是否與家人同住為「是」計0分。以上⒈至⒊總分合計66
    分（靜態因子62分，動態因子4分），經評定為「有繼續施
    用毒品傾向」，有110年12月27日法務部○○○○○○○○附設勒戒
    處所「有無繼續施用毒品傾向證明書」、「有無繼續施用毒
    品傾向評估標準紀錄表」附卷可參（見毒偵緝字第584號卷
    第17、19頁）。上開綜合判斷之結果，係該所相關專業知識
    經驗人士，於被告觀察、勒戒期間，依其本職學識就被告之
    前科紀錄及行為表現、臨床評估及社會穩定度等因素所為之
    綜合判斷，具有科學驗證所得之結論，足證該勒戒處所綜合
    評分者係依個案之臨床實務及具體事證，判定被告有繼續施
    用毒品傾向，且由形式上觀察，並無擅斷或濫權等明顯不當
    之情事，自得資為判斷被告有無繼續施用毒品傾向之證明。
    又毒品危害防制條例所規定之觀察、勒戒或強制戒治處分，
    其立法意旨在幫助施用毒品者戒除毒癮，該處分之性質非為
    懲戒行為人，而係為減除受處分人再次施用毒品之危險性，
    目的係在戒除行為人施用毒品身癮及心癮之措施，且強制戒
    治係導入療程之觀念，針對行為人將來之危險所為預防、矯
    治措施之保安處分，以達教化與治療之目的，可謂刑罰之補
    充制度，從而毒品危害防制條例本身所規定之強制戒治等保
    安處分，雖兼具自由刑之性質，卻有刑罰不可替代之教化治
    療作用。是該條例第20條第2項，係屬強制規定，只需觀察
    、勒戒後，經評定受觀察、勒戒人有繼續施用毒品傾向者，
    檢察官即可聲請或由法院依職權裁定令入戒治處所施以強制
    戒治。本件被告既有施用第一級毒品之事實，並由原審法院
    裁定送勒戒處所執行觀察、勒戒後，經法務部○○○○○○○○附設
    勒戒處所依個案之臨床實務及具體事證，依新修正之評估標
    準重新評分結果，判定被告為「有繼續施用毒品傾向」，尚
    未戒除毒癮，則為降低其再次施用毒品之危險性，自有依法
    施以強制戒治之必要。
  ㈡再者，法務部○○○○○○○○附設勒戒處所人員評估被告是否有繼
    續施用毒品傾向，係以「毒品犯罪相關司法紀錄」、「首次
    毒品犯罪年齡」、「其他犯罪相關紀錄」、「入所時尿液毒
    品檢驗」、「所內行為表現」、「物質使用行為」、「合法
    物質濫用」、「使用年數」、「臨床綜合評估（含病識感、
    動機、態度、就醫意願）」、「工作」、「家庭」等靜態因
    子、動態因子綜合評估，為具有科學驗證所得之結論，業經
    說明如前；且勒戒處所之組織、人員之資格及執行觀察、勒
    戒相關程序，及判斷施用毒品者有無繼續施用毒品傾向，均
    有相關法令嚴格規範，非可恣意而為，由形式上觀察，亦無
    擅斷或濫權等明顯不當之情事，自得資為判斷被告有無繼續
    施用毒品傾向之證明。上開評估標準雖將被告之前案資料（
    包括毒品犯罪相關司法紀錄及其他犯罪相關紀錄）列入計分
    ，然於司法實務或醫學臨床上，具有毒品前科紀錄者，或因
    長期接觸毒品之故，或因欲藉由施用毒品之作用而暫時抽離
    現狀，其反覆繼續再犯施用毒品犯行之機率，確實較無毒品
    前科者為高，因此項因子攸關被告之毒品成癮性及依賴性之
    高低，以之做為綜合評估有無繼續施用毒品傾向之依據，具
    有合理性。況上開評估標準將被告之前科紀錄列為評估項目
    ，此係法務部本於勒戒實務之專業立場所訂頒，對於受勒戒
    人一體適用，並非僅針對被告，無差別待遇之不平等情事存
    在。依被告之前案紀錄表所載（見本院卷第19至49頁），其
    自89年間起因施用毒品而首次受觀察勒戒之執行後，並曾多
    次經聲請強制戒治及因施用毒品經判處有期徒刑並執行完畢
    ，及至本件施用毒品之際仍未戒除毒癮，可見其對毒品之依
    賴甚深，自須耗費較長之時間進行戒治，以助其戒絕毒癮，
    由此益足以印證法務部所頒訂上開有無繼續施用毒品傾向評
    估標準，將受勒戒人之司法前案資料列為評分項目之正當性
    。又前揭評估將被告之「毒品犯罪相關司法紀錄」、「其他
    犯罪相關紀錄」、「多重毒品濫用」、「合法物質濫用」、
    「使用方式」、「使用年數」、「家人藥物濫用」、「入所
    後家人是否訪視」、「出所後是否與家人同住」等與被告毒
    品等犯罪紀錄、臨床評估及社會穩定度有關之項目據為評分
    項目，乃因彼此側重之面向不同，並非同指一事，俱屬評估
    受觀察、勒戒人有無繼續施用毒品可能性之重要指標，而法
    務部因應修法後法律及實務見解之變動，邀集衛生福利部及
    學者專家研議而於110年3月26日公布修訂後之評估標準，復
    將上開評分項目之計分設有合理上限（上限5分至15分不等
    ），業已降低各評分項目所可能造成之過度影響，故將此列
    為評分項目，與檢視被告有無戒斷毒品目的之達成間具有實
    質合理關聯，無違公平性之保障及一事不二罰之原則。如上
    所述，對於被告之評估有無繼續施用毒品之傾向，並非僅以
    其犯罪前科為唯一標準，而係綜合前揭各項指標為評估，被
    告既經矯正機關及醫療人員之專業評估認仍有繼續施用毒品
    之傾向，顯見其仍具毒品依賴性。是抗告意旨以本件評估標
    準之項目、公正與公平性令人質疑，而指摘原裁定不當乙節
    ，僅屬其個人片面主觀意見，欠缺專業上之依據，核無可採
    。
  ㈢至關於臨床評估過程所費之時間應為多少，係由執行評估之
    醫療人員本於其專業上之判斷，並非僅單獨針對被告，亦難
    認有何不公允之處。抗告意旨徒憑己意，質疑評估人員之專
    業性，辯稱評估人員不當濫權有違公平及正當性原則，評估
    標準顯不具專業客觀性云云，顯係對本件專業評估之誤解，
    要無足採。
五、綜上所述，原審以檢察官聲請意旨並無不合，依據毒品危害
    防制條例第20條第2項、第3項規定，裁定被告令入戒治處所
    施以強制戒治，其期間為6個月以上，至無繼續強制戒治之
    必要為止，但最長不得逾1年，經核其認事用法均無違誤。
    抗告意旨徒以前詞指摘原裁定不當，為無理由，應予駁回。
據上論斷，應依刑事訴訟法第412條，裁定如主文。　　
中　　華　　民　　國　　111 　年　　2 　　月　　10　　日
                  刑事第一庭    審判長法　官  周煙平
                                      法  官  吳炳桂
                                      法  官  連育群
以上正本證明與原本無異。
不得再抗告。
                                      書記官  廖紫喬
中　　華　　民　　國　　111 　年　　2 　　月　　10　　日